【裁判字號】    98,訴,2163
【裁判日期】    990831
【裁判案由】    塗銷所有權移轉登記等
【裁判全文】
臺灣板橋地方法院民事判決              98年度訴字第2163號
原      告  乙○○
訴訟代理人  粘舜權律師
複 代理 人  鍾欣惠律師
被      告  戊○○
訴訟代理人  張麗真律師
被      告  丁○○
上列當事人間塗銷所有權移轉登記事件，本院於民國99年8 月19
日言詞辯論終結，判決如下：
    主  文
原告之訴駁回。
訴訟費用由原告負擔。
    事實及理由
一、程序方面：
  (一)原告於訴狀送達後，將訴之聲明第1 項由「被告戊○○與丁○○於民國98年7月20日就臺北縣中和市○○段0000-0000地
    號、面積230.40平方公尺、權利範圍10000分之197土地，及
    坐落其上建物同地段00000-000建號門牌號碼為臺北縣永和
    市○○路18號6樓、面積39.84平方公尺、權利範圍全部之房
    屋之買賣契約及98年7月31日所辦理之所有權移轉登記應予
    以撤銷。」變更為「被告戊○○與丁○○於98年7月20日就
    臺北縣中和市○○段0000-0000地號、面積230.40平方公尺
    、權利範圍10000分之197土地，及坐落其上建物同地段0000
    0-000建號門牌號碼為臺北縣中和市○○路18號6樓、面積39
    .84平方公尺、權利範圍全部之房屋之買賣契約及98年7月31
    日所辦理之所有權移轉登記應予以撤銷。」，屬變更應受判
    決事項之聲明，核其請求之基礎事實同一，亦不甚礙被告之
    防禦及訴訟之終結，依民事訴訟法第255條第1項第2、7款規
    定，應予准許。
  (二)被告丁○○未於言詞辯論期日到場，核無民事訴訟法第386
    條各款所列情形，爰依原告之聲請，由其一造辯論而為判決
    。
二、原告主張：
  (一)訴外人己○○與其配偶丙○○（原姓名：陳玉臻）向原告借
    款共計新臺幣（下同）12,410,065元，經原告多次催討返還
    借款，均未獲置理，原告因而提起返還借款之訴，業經  鈞
    院以98年度重訴字第127 號判決勝訴，並於98年7月3日判決
    確定。惟己○○竟將向原告所借之款項以他人名義購置房產
    ，此有己○○於97年7 月10日所簽之切結書為證，切結書中
    表明由己○○購買坐落於中和市○○路18號6 樓房屋，登記
    於被告丁○○名下，另一坐落於板橋市○○路○段98號14樓
    房屋及二個停車位，登記於訴外人陳玉雯名下，足見己○○
    與被告丁○○、陳玉雯間成立借名登記，己○○將向原告所
    借之借款購買上開房地，借用被告丁○○及陳玉雯之名為登
    記，原告自得依民法第242 條規定，代位己○○請求被告丁○○應將名下房地移轉登記返還予己○○。
  (二)己○○在上開切結書中明白表示購買上開房地所出之資金皆
    為原告所借貸給予，今後出售之所有權亦由原告決定，然屢
    經原告催討要求返還，己○○均置若罔聞，原告只得提起本
    訴，以謀救濟。惟查被告丁○○竟於98年7 月20日將臺北縣
    中和市○○路18號6樓房地（即臺北縣中和市○○段0000-00
    00地號、面積230.40平方公尺、權利範圍10000分之197之土
    地，及其上建物同地段00000-000建號門牌號碼為臺北縣中
    和市○○路18號6樓、面積39.84平方公尺、權利範圍全部之
    房屋，下稱系爭房地）以買賣名義過戶於被告戊○○。被告
    丁○○此舉顯為規避原告向其請求返還移轉登記並有害於原
    告之債權，為此，原告請求將被告丁○○與被告戊○○間之
    買賣契約及移轉登記予以撤銷，被告戊○○並應將系爭房地
    所有權移轉登記與被告丁○○，再由被告丁○○移轉登記與
    己○○。原告自得主張撤銷被告間之詐害債權行為，撤銷買
    賣契約，依民法第244條之規定，請求被告戊○○移轉不動
    產所有權登記與被告丁○○，並依民法第242條之規定代位
    請求丁○○辦理移轉不動產所有權登記予己○○。
  (三)己○○於97年8 月12日立下切結書，切結書中表明於己○○
    出售系爭房地時需提示相關文件使原告知悉，且所得款項需
    清償積欠原告之債務。己○○之妻丙○○製作明細表，表示
    用向原告借得之款項清償被告丁○○之卡債，以維持其信用
    ，蓋己○○以被告丁○○為系爭房地之登記名義人，己○○
    夫婦更提供還款證明，益可明證系爭房地係己○○借用被告
    丁○○名義登記並貸款，否則己○○何須向原告借款以清償
    被告丁○○之卡債並維持其信用？被告丁○○為丙○○之弟
    弟，丙○○為己○○之配偶，庚○○為己○○之同居女友，
    與丙○○為情敵，被告丁○○自不可能借名登記給其姐姐之
    情敵，其答辯狀稱系爭房地係庚○○借名登記於其名下，與
    常理不符，應不足採。己○○於向原告借款購買系爭房地後
    ，製作有投資明細及家庭收支表，並寫下「中和市○○路97
    年8月租約到期」之字據親自交付原告，故被告丁○○、己○○及丙○○稱原證2之切結書係受脅迫而為之意思表示，
    實與事實不符，原告否認該自白書之真正。丙○○於96年9
    月14日以網路申請系爭房地之建物電子謄本，並與己○○一
    同交付與原告，應可認被告丁○○與謝宗亦間成立借名登記
    。被告戊○○稱以被證2之支票給付本件系爭房地之買賣價
    款，原告予以否認。退萬步言之，縱認該支票係用以支付系
    爭房地之買賣價金，為何被告戊○○係將該支票交與己○○
    而非其女兒庚○○，此實係因該房地係己○○借名登記於丁○○名下，始由己○○收受該價金。
  (四)被告丁○○於98年7月20日將系爭房地以買賣名義過戶於被
    告戊○○。惟被告戊○○所提出之支票係由己○○於98年1
    至3月間提示，與前開登記原因發生之日期明顯不符，是原
    告否認該6紙支票係用於支付系爭房地之價金，被告戊○○
    係無償取得系爭房地之所有權；退萬步言之，縱認該6紙支
    票係用於支付系爭房地之價金，然被告戊○○稱係向其女兒
    買房子，確又將房子之價金交付予己○○，並由己○○向銀
    行為付款提示，此不僅矛盾亦與常情不符，亦即若己○○非
    系爭房地之實質所有權人，則由己○○向銀行為該6紙支票
    之付款提示，顯與常情嚴重背離，是己○○為系爭房地之實
    質所有權人。被告戊○○對系爭房地之實質所有權人為己○○一事，明顯知悉，除前開被告戊○○主張已給付系爭房地
    買賣價金之疑點外，以系爭房地為擔保向銀行借款之債務人
    仍係被告丁○○，被告戊○○主張全額付清價款，卻未為抵
    押權之塗銷登記，此舉亦與常情不符，以上均足證被告戊○○對系爭房地之實質所有權人為己○○，僅係借名登記在被
    告丁○○名下一事知之甚詳，其亦係為使原告之債權不受保
    障，而配合辦理所有權移轉登記。爰依民法第244條、第242
    條規定，提起本訴等語。併為聲明：1.被告戊○○與丁○○
    於98年7月20日就臺北縣中和市○○段0000-0000地號、面積
    230.40平方公尺、權利範圍10000分之197土地，及坐落其上
    建物同地段0000 0-000建號門牌號碼為臺北縣中和市○○路
    18號6樓、面積39.84平方公尺、權利範圍全部之房屋之買賣
    契約及98年7月31日所辦理之所有權移轉登記應予以撤銷。
    2.被告戊○○應將上開房地移轉登記與被告丁○○，再由丁○○將上開建物移轉登記予己○○。
三、被告戊○○則以：被告戊○○於98年1 月將自己所有坐落臺
    北縣中和市○○路○段57之1號3樓房地以490萬元出售給陳媛
    芬，雙方約定98年3月25日交屋。在此期間被告戊○○之女
    兒庚○○因欲搬往板橋市，向被告表示其所居住之本件系爭
    房屋可能要出售，被告也因為房子出賣正在尋屋，於是同意
    以325萬元購買，因係自家人買賣未訂立所謂的私契，直接
    過戶不用貸款。女兒之同居男友己○○係不動產仲介且係代
    書，平日喊被告戊○○為媽媽，基此關係此買賣由己○○出
    面處理，被告戊○○認為此乃自然之事未生疑異，被告戊○○將賣方陳小姐所支付6張支票共325萬元交給己○○，98年
    7月拿到新的權狀。被告買賣房子己○○表示以後有什麼事
    情都由他幫忙，今年約10、11月間買主陳媛芬通知被告有掛
    號信寄到舊地址，被告乃通知己○○去領掛號信，領完後被
    告問己○○是什麼信，己○○回答沒什麼事，一些廣告無聊
    的信，之後陳媛芬通知又有掛號信，己○○再幫忙取信，回
    應被告是詐騙集團的信不要去理會。被告生活單純無欠債，
    怎可能不斷有掛號信，乃向大女兒、女婿訴說，於是家人建
    議自己親自去領取，赫然發現係一封律師寄的信，內附民事
    準備(一)狀，當場幾乎昏瘚，自己竟然是被告。委任律師閱卷
    再發現被告全額出資購買之系爭房地上竟還有抵押權設定，
    問女兒庚○○，其竟然未收到任何價金，此買賣明顯有不法
    在，被告戊○○將另案訴請司法救濟。被告不知悉系爭房屋
    登記情形，但確定全額出資購買系爭房屋，所有價金皆交付
    給己○○，如果依原告主張系爭房屋係己○○所有，僅借名
    被告丁○○名義登記，則己○○取得價金使被告丁○○將系
    爭房地移轉給被告戊○○，亦無原告起訴所主張被告戊○○
    係惡意受讓，得以依民法第244條請求撤銷被告戊○○與丁○○之買賣，更何況真正事實尚待己○○到庭澄清，被告戊○○亦要求傳喚己○○，證明上揭事實等語，資為抗辯。併
    為答辯聲明：原告之訴駁回。
四、被告丁○○則以：系爭房地為庚○○所有，95年7 月28日庚○○為向銀行增貸而借名登記於被告丁○○名下，將庚○○
    原抵押貸款之金額150萬元，改由以被告丁○○名義抵押貸
    款280萬元。98年1月因庚○○之母即被告戊○○向庚○○購
    買系爭房地，故移轉登記為被告戊○○所有。系爭房地與己○○無關，己○○及丙○○對系爭房地自始即無任何權利可
    言。原告與己○○、丙○○之債權債務與被告丁○○、戊○○、庚○○皆無關聯。原告與己○○之金錢債務，並無事先
    約定專款專用之事實，僅以一紙事後不實之切結書興訟，實
    難令人信服等語，資為抗辯。併為答辯聲明：原告之訴駁回
    。
五、兩造均不爭執之事實：
  (一)己○○與其配偶丙○○（原姓名：陳玉臻）向原告借款共計
    12,410,065元，經原告提起返還借款之訴，業經本院以98年
    度重訴字第127號判決勝訴，並於98年7月3日判決確定。
  (二)被告丁○○於98年7月20日將系爭房地以買賣名義過戶於被
    告戊○○。
六、原告主張：系爭房地係己○○向原告借款而購買，並借名登
    記在被告丁○○名下，系爭房地應為己○○所有。己○○以
    切結書表示購買系爭房地所出之資金皆為原告所借貸給予，
    今後出售之所有權亦由原告決定，詎被告丁○○竟於98年7
    月20日將系爭房地以買賣名義過戶於被告戊○○。原告自得
    依民法第242條規定，代位己○○請求被告丁○○應將名下
    房地移轉登記返還予己○○。被告戊○○對系爭房地之實質
    所有權人為己○○，僅係借名登記在被告丁○○名下一事知
    之甚詳，其亦係為使原告之債權不受保障，而配合辦理所有
    權移轉登記。爰依民法第244條、第242 條規定，提起本訴
    等語。被告則辯稱如上。經查：
  (一)按「債務人怠於行使其權利時，債權人因保全債權，得以自
    己之名義，行使其權利。但專屬於債務人本身者，不在此限
    。」、「債務人所為之無償行為，有害及債權者，債權人得
    聲請法院撤銷之。債務人所為之有償行為，於行為時明知有
    損害於債權人之權利者，以受益人於受益時亦知其情事者為
    限，債權人得聲請法院撤銷之。債務人之行為非以財產為標
    的，或僅有害於以給付特定物為標的之債權者，不適用前二
    項之規定。債權人依第1項或第2項之規定聲請法院撤銷時，
    得並聲請命受益人或轉得人回復原狀。但轉得人於轉得時不
    知有撤銷原因者，不在此限。」，民法第242條、第244條定
    有明文。次按民事訴訟如係由原告主張權利者，應先由原告
    負舉證之責，若原告先不能舉證，以證實自己主張之事實為
    真實，則被告就其抗辯事實即令不能舉證，或其所舉證據尚
    有疵累，亦應駁回原告之請求。又請求履行債務之訴，除被
    告自認原告所主張債權發生原因之事實外，應先由原告就其
    主張此項事實，負舉證之責任，必須證明其為真實後，被告
    於其抗辯事實，始應負證明之責任，此為舉證責任分擔之原
    則（最高法院17年上字第917號、43年臺上字第377號判例意
    旨參照）。本件原告主張「系爭房地係己○○向原告借款而
    購買，並借名登記在被告丁○○名下，系爭房地應為己○○
    所有」之事實，既為被告所否認。準此，原告自應就此積極
    有利之事實負舉證責任。
  (二)己○○與其配偶丙○○（原姓名：陳玉臻）向原告借款共計
    12,410,065元，經原告提起返還借款之訴，業經本院以98年
    度重訴字第127 號判決勝訴，並於98年7月3日判決確定。被
    告丁○○於98年7 月20日將系爭房地以買賣名義過戶於被告
    戊○○之事實，為兩造所不爭執，並有本院98年度重訴字第
    127 號民事判決及判決確定證明書、土地及建物登記簿謄本
    、異動索引、建物電子謄本（見本院卷第6至9頁、第11至15
    頁、第100頁）為證，堪信屬實。
  (三)系爭房地原為庚○○所有，95年7 月26日間庚○○為向銀行
    增貸而借名登記於被告丁○○名下，改以被告丁○○名義以
    系爭房地向銀行設定抵押貸款。98年7 月31日因庚○○之母
    即被告戊○○以325萬元向庚○○購買系爭房地，故移轉登
    記為被告戊○○所有等情，業據證人甲○○到庭結證稱：「
    我有承辦這件過戶事宜，丁○○沒有出面與我接洽，己○○
    沒有提出委任書，我有打電話與丁○○確認過，電話那頭有
    一個名叫被告丁○○跟我確認，己○○說丁○○是他前妻的
    弟弟。乙○○我沒有與他見面接洽過，但是我有與他電話聯
    絡過，是一位有點年紀的女士，他們過戶的原因我不清楚，
    己○○只有說是要增加貸款的額度。己○○說房子實際是他
    買的只是登記在丁○○名下。謝說他之前與乙○○有合作關
    係，所以請他幫忙借名辦理貸款。我只有幫己○○辦理過這
    一件過戶。」等語（見本院卷第136至137頁）、證人己○○
    到庭結證稱：「被告丁○○是我前妻（丙○○）的弟弟。我
    和我前妻是95年離婚。系爭房地我有印象。原告跟我有債務
    關係，我有向他借錢目前還沒有還，尚欠1千多萬元。切結
    書是我寫的，但不是我買的房子。．．．當初我寫的切結書
    不是真的。我寫的證據資料都是原告乙○○要我寫的，因為
    我欠他錢不得已才寫的，而且我需要工作。被告戊○○與被
    告丁○○沒有關係。我與證人庚○○是男女朋友關係，被告
    戊○○是證人庚○○的媽媽。當初的切結書是我被強迫寫的
    ，原告以要進去公司告訴我老闆我欠原告一大筆債務壹仟多
    萬元，我害怕我會丟了工作，所以才寫的。98年1月成立買
    賣契約，價金為320萬元，被告戊○○賣的錢轉給我。原貸
    款150萬元後來增貸到2百多萬元，將錢借名在被告丁○○名
    下，因為我需要用錢所以我拜託他讓我借名。被告丁○○沒
    有幫我還債。房子實際上是證人庚○○（下稱簡）所有的。
    320萬元我於98年3月都有收到，有以現金及支票交付。98年
    1月買賣後才交屋給被告戊○○使用，之前都是簡在使用，
    簡沒有欠我錢。我和簡之間也沒有寫任何字據。簡一開始房
    子是跟建商買的。寫切結書是為了要敷衍原告。（原告複代
    理人問：過戶後為何沒有辦理塗銷？）因為錢是我在使用，
    被告戊○○及被告丁○○到本件提告才知悉本件事實。」等
    語（見本院卷第173至174頁）及證人庚○○到庭結證稱：「
    被告戊○○是我母親。被告戊○○是跟我買房子，門牌中和
    安樂路18號6樓，房子原是90年11月買的，當時大約240萬元
    向地主買入。這間房子有貸款7成大約170萬元，後來都是己○○（下稱謝）處理後續的事，我有繳房貸每月扣款本息約
    1萬元，我繳了，我買房子就認識謝，我大約92、93年跟謝
    交往。94、95年之後謝開始幫我繳房貸。房貸部分我要存到
    銀行才能繳。謝會拿錢給我。房貸是我在繳。房子後來謝有
    轉登記到別人名下，因為我的信用不好。我93年起至今沒有
    工作。我繳不起房貸後，由謝拿錢給我讓我存到我的戶頭繳
    房貸。謝跟我說將房子轉到別人名下，才能作後續的處理，
    我都沒有過問謝，因為我信任他，我房子後來是登記到被告
    丁○○名下，我和被告丁○○沒有買賣關係。謝後來有跟我
    講要增加房貸才將房子轉到別人的名下。被告戊○○因為他
    要換小坪數才跟我買，他是以325萬元跟我買，錢我沒有收
    到，後續都是謝在處理，我沒有處理錢的部分。我和謝是男
    女朋友。被告戊○○有告訴我錢的事情，他也知道我和謝的
    關係，謝很照顧我等事。」等語（見本院卷第174頁正反面
    ），且互核相符，並有上開土地及建物登記簿謄本、異動索
    引、建物電子謄本及支票6張、板信商業銀行集中作業中心
    函（含所附資料）、合作金庫銀行南勢角分行函（含所附資
    料）、華南商業銀行南勢角分行函（含所附資料）、己○○
    之存摺節本（見本院卷第66至70頁、第80至90頁、第109至
    114頁）附卷可稽，應信為真。另依原告提出之本院98年度
    重訴字第127號民事判決及判決確定證明書、切結書、土地
    及建物登記簿謄本、異動索引、己○○97年8月12日切結書
    、丙○○製作明細表、償還被告丁○○卡債證明、投資明細
    及家庭收支表、字據、建物電子謄本（見本院卷第6至15頁
    、第41至44頁、第96至100頁）所示，僅能得知己○○向原
    告借款等情，尚難據以證明「系爭房地係己○○向原告借款
    而購買，並借名登記在被告丁○○名下，系爭房地應為己○○所有」之事實。是被告戊○○、丁○○辯稱系爭房地原為
    庚○○所有，95年7月26日間庚○○為向銀行增貸而借名登
    記於被告丁○○名下，改以被告丁○○名義以系爭房地向銀
    行設定抵押貸款。98年7月31日因被告戊○○以325萬元向庚○○購買系爭房地，故移轉登記為被告戊○○所有等語，即
    屬有據，應屬可採。原告主張「系爭房地係己○○向原告借
    款而購買，並借名登記在被告丁○○名下，系爭房地應為己○○所有」等語，即乏依據，洵無足採。
  (四)依原告提出之上開切結書、己○○97年8月12日切結書、丙○○製作明細表、償還被告丁○○卡債證明、投資明細及家
    庭收支表、字據所示，雖可見己○○因向原告借款，而書立
    切結書等予原告，表示其將向原告所借款項用以購買系爭房
    地，並借名登記在被告丁○○名下等情屬實，亦因系爭房地
    應係庚○○所有，而借名登記於被告丁○○名下等情，已如
    前述，且經證人己○○到庭結證：「我寫的證據資料都是原
    告乙○○要我寫的，因為我欠他錢不得已才寫的，而且我需
    要工作。．．．寫切結書是為了要敷衍原告」等語如上，系
    爭房地既非己○○所有而借名登記在被告丁○○名下，則縱
    認己○○有答應原告今後出售之所有權亦由原告決定等語，
    亦屬原告與己○○間之約定，核與庚○○無涉，己○○亦無
    權終止借名約定，要求被告丁○○將系爭房地過戶在己○○
    名下至明。再者，被告戊○○以325萬元向庚○○購買系爭
    房地，故移轉登記為被告戊○○所有等情，亦已如前述，而
    己○○與被告丁○○間究有何債權債務關係，亦未據原告陳
    明並舉證證明。
  (五)基上，系爭房地原為庚○○所有，95年7 月26日間庚○○為
    向銀行增貸而借名登記於被告丁○○名下，改以被告丁○○
    名義以系爭房地向銀行設定抵押貸款。98年7月31日因庚○○之母即被告戊○○以325萬元向庚○○購買系爭房地，故
    移轉登記為被告戊○○所有。原告就其主張：系爭房地係己○○向原告借款而購買，並借名登記在被告丁○○名下，系
    爭房地應為己○○所有。己○○以切結書表示購買系爭房地
    所出之資金皆為原告所借貸給予，今後出售之所有權亦由原
    告決定，詎被告丁○○竟於98年7月20日將系爭房地以買賣
    名義過戶於被告戊○○。被告戊○○對系爭房地之實質所有
    權人為己○○，僅係借名登記在被告丁○○名下一事知之甚
    詳，其亦係為使原告之債權不受保障，而配合辦理所有權移
    轉登記等情，亦未舉證以實其說，是原告此部分之主張，尚
    乏依據，殊無足取。
七、從而，原告依民法第244條、第242條規定，請求被告給付如
    訴之聲明所示，為無理由，應予駁回。
八、本件事證已臻明確，兩造其餘攻擊、防禦方法及舉證，經本
    院審酌後，認對於判決結果均無影響，爰不一一論述，併此
    指明。
據上論結，本件原告之訴為無理由，依民事訴訟法第385條第1項
前段、第78條，判決如主文。
中    華    民    國    99    年    8     月    31    日
                  民事第三庭    法  官  楊千儀
以上正本係照原本作成。
如對本判決上訴，須於判決送達後20日內向本院提出上訴狀（需
按他造人數附繕本）。如委任律師提起上訴者，應一併繳納上訴
審裁判費。
中    華    民    國    99    年    8     月    31    日
                                書記官  劉鴻傑

司法院資訊處製作；財團法人民間司法改革基金會備份。
